臺灣高等法院民事裁定　　　　　　　　　99年度抗字第1577號
抗　告　人　張秀琴
相　對　人　孫懿真
上列抗告人與相對人孫懿真間清償債務事件，對於中華民國99年
9 月6 日臺灣臺北地方法院99年度訴字第299 號裁定，提起抗告
，原法院裁定如下：
    主      文
原裁定廢棄。
    理      由
一、原裁定略以：本件抗告人起訴主張，兩造於民國（下同）85
    年7 月間訂立借貸契約，由相對人向其借款新臺幣（下同）
    100 萬元，抗告人已委由第三人邱世加將款項交付相對人，
    相對人並書立借據並簽發發票日均為85年7 月23日；面額各
    為50萬元；未載到期日、受款人；票據號碼分別為TH000000
    0號、TH0000000號；免除作成拒絕證書之本票二紙（下稱系
    爭本票）以為擔保。詎相對人經催告拒不清償債務，爰依兩
    造間借貸契約、票據法第22條第4項規定， 請求相對人給付
    100萬元，及自85年7月23日起至清償日止，按週年利率百分
    之5計算之利息。惟，抗告人於原法院97年度北簡字第11601
    號確認本票債權不存在事件中，已依兩造間借貸契約、票據
    法第22條第4項之規定，反訴請求相對人給付100萬元，及自
    85年7月23日起至清償日止，按週年利率百分之5計算之利息
    ，迄今尚未裁判，現仍繫屬於原法院臺北簡易庭審理中，則
    抗告人再提起本件訴訟，屬就同一事件更行起訴，違反民事
    訴訟法第253條之規定，應予裁定駁回抗告人之訴及假執行
    之聲請。
二、抗告意旨則以：相對人就前案訴訟之反訴，未為本案之言詞
    辯論，伊於98年12月7 日撤回反訴，無須經相對人同意即生
    撤回效力；相對人於伊提起反訴時已表示不予同意，該反訴
    亦不生訴訟繫屬之效力等語，請求廢棄原裁定。
三、按原告於判決確定前，得撤回其訴之全部或一部；但被告已
    為本案之言詞辯論者，應得其同意，民事訴訟法第262 條第
    1 項定有明文。準此，原告於被告就其主張訴訟標的之法律
    關係已為本案之陳述後，撤回其訴者，如未得被告同意，前
    此因原告起訴而生之訴訟繫屬，固不因其訴之撤回而歸消滅
    ；惟原告於被告未為本案之言詞辯論前撤回其訴者，無須徵
    得被告之同意，即生訴之撤回之效力（最高法院99年度台抗
    字第389 號裁定參照）。所謂本案之言詞辯論，係指被告於
    言詞辯論期日，就為訴訟標的之法律關係為實體上之陳述而
    言（最高法院95年度台抗字第270 號裁定參照）；倘被告僅
    於書狀就為訴訟標的之法律關係為實體上陳述內容之記載，
    未於言詞辯論期日或準備程序期日以言詞加以引用，尚難謂
    被告已為本案之言詞辯論（最高法院93年度台抗字第539 號
    裁定參照）。本院查：
  (一)抗告人於98年10月19日依據「消費借貸及票據法第22條第4
    項」之法律關係，並提出相對人借貸時所簽發之系爭本票及
    借據為證，起訴請求：相對人應給付抗告人100萬元及自85
    年7月23日起至清償日止按年息百分之5計算之利息，有起訴
    狀可憑（見原審法院卷第2-8頁）。
  (二)抗告人前於92年3 月26日持86年度票字第15675 號裁定及確
    定證明書所換發之臺灣士林地方法院87年4 月10日士院仁執
    字第203422號債權憑證為執行名義，聲請原法院以96年度執
    字第62994 號強制執行事件，強制執行相對人之財產。相對
    人以系爭本票未填載發票日，當然無效，系爭本票之原因關
    係不存在為由，於97年3 月17日提起原法院臺北簡易庭以97
    年度北簡字第11601 號確認本票債權不存在事件（下稱前案
    訴訟），請求：確認抗告人就原法院86年度票字第15675 號
    裁定所載本票之票據債權不存在；原法院96度執字第62994
    號強制執行事件之執行程序應予撤銷。抗告人則抗辯其因消
    費借貸關係而持有該本票及借據，並於97年8 月26日原審最
    後言詞辯論期日，依據「民法第474 條第1 項及票據法第22
    條第4 項」之法律關係，亦提出系爭本票及借據為證，反訴
    請求：相對人應給付抗告人100 萬元及自85年7 月23日起至
    清償日止按年息百分之6 計算之利息，固有反訴狀可憑（見
    原法院臺北簡易庭97年度北簡字第11601 號卷第78-84 頁）
    。惟：
    1.前案訴訟承審法官就抗告人提起之反訴，當庭詢問相對人
      ：「有何意見」？相對人之訴訟代理人答以：「我們不同
      意」後，未再就抗告人提起之反訴，為任何聲明或陳述；
      抗告人於反訴狀上記載反訴訴訟標的之法律關係為民法第
      474 條第1 項、票據法第22條第4 項等反訴之事實、理由
      等，惟未於該言詞辯論期日以言詞加以引用。因此，原審
      法院於97年8 月26日宣示本件辯論終結，定於97年9 月11
      日宣判時，亦未就抗告人提出之反訴為裁判，有言詞辯論
      筆錄（見原法院臺北簡易庭97年度北簡字第11601 號70-7
      1 頁）、判決書（見原法院臺北簡易庭97年度北簡字第11
      601 號卷第97- 99頁）可憑。是抗告人在前案訴訟中，雖
      於97年8 月26日言詞辯論期日，提出反訴狀交相對人收受
      ，但未以言詞引用該反訴狀進行辯論；相對人既不同意抗
      告人提起反訴，亦未對反訴訴訟標的之民法第474條第1項
      、票據法第22條第4項等法律關係為實體上之陳述；原審
      法院又未對該反訴部分予以判決，足認相對人未就抗告人
      提起之反訴，為本案之言詞辯論。
    2.相對人在前案訴訟於97年8 月26日言詞辯論期日稱：「『
      借據』沒有載明借款的期限及利息，『證人邱世加』到庭
      陳述是有日期的，可見不是『本票』借款之證據」等語（
      見同上卷第70頁 ）。其論述之「借據」係抗告人於97年5
      月13日提出（ 見原法院臺北簡易庭97年度北簡字第11601
      號18-21頁）、「證人邱世加」之證詞則係97年6月10日到
      庭之陳述（見原法院臺北簡易庭97年度北簡字第11601號
      28-32頁 ），均係據以證明系爭「本票」非相對人向抗告
      人借款之證據，亦即相對人當天之辯論，僅係以抗告人於
      提起反訴前已提出之借據，以及證人邱世加之證詞，為本
      訴「確認本票債權不存在」之論述，並非就抗告人依據民
      法第474條第1項、 票據法第22條第4項法律關係提起反訴
      之實體上陳述； 至於「抗告人」於該言詞辯論期日所稱：
      「依原證六證人邱世加所述，已經明白表示，確實有兩筆
      ，一筆已經塗銷抵押，本件是另一筆，證人邱世加所述並
      不是真的，原告（即相對人）所提原證五及原證六，被告
      （即抗告人）答辯如今日庭呈答辯(三)狀。錄音有原告（即
      相對人）訴訟代理人與證人邱世加，沒有被告（即抗告人
      ）之錄音。 至少我們可以主張票據法第22條第4項利益攤
      還請求權」等語部分，則係抗告人就該案本訴所為「系爭
      本票債權存在」之抗辯內容，均不足以認定「相對人」已
      就反訴為本案之言詞辯論。
    3.抗告人於相對人未就反訴為本案之言詞辯論前，於98年12
      月7 日具狀撤回反訴，有撤回狀附原法院簡易庭97年北簡
      字第11601 號卷可證，依前揭說明，無須徵得相對人同意
      ，已生撤回之效力。
四、綜上所述，本件訴訟之當事人、訴訟標的、訴之聲明，雖與
    前案訴訟反訴之當事人、訴訟標的、訴之聲明相同，屬同一
    事件，惟，抗告人業於98年12月7日撤回前案訴訟中之反訴
    ，則其再於98年10月19日提起本件訴訟，不生繫屬中之訴訟
    標的更行起訴之問題，是原法院以本案違背民事訴訟法第
    253 條之規定，裁定駁回抗告人之訴及假執行之聲請，於法
    自有未洽。抗告意旨指摘原裁定不當，求予廢棄，為有理由
    ，爰由本院廢棄原裁定。
五、據上論結，本件抗告為有理由，爰裁定如主文。
中    華    民    國    100   年    1     月    26    日
                    民事第十五庭
                        審判長法  官 林恩山
                              法  官 郭松濤
                              法  官 陳雅玲
正本係照原本作成。
不得再抗告。
中    華    民    國   100    年    1     月    27    日
                              書記官 潘大鵬